【裁判字號】    97,訴,1922
【裁判日期】    971209
【裁判案由】    塗銷所有權移轉登記等
【裁判全文】
臺灣板橋地方法院民事判決              97年度訴字第1922號
原      告  日盛國際商業銀行股份有限公司
法定代理人  丙○○
訴訟代理人  甲○○
被      告  乙○○
            丁○○
上列當事人間請求塗銷所有權移轉登記等事件，經本院於民國97
年11月11日言詞辯論終結，判決如下：
    主  文
被告就附表所示之土地及建物，於民國九十七年六月十一日所為
之贈與契約，及於民國九十七年六月十七日以贈與為原因所為之
所有權移轉登記行為應予撤銷。
被告乙○○應將前項所有權移轉登記塗銷。
訴訟費用由被告連帶負擔。
    事實及理由
一、原告主張：
  (一)訴外人效鴻科技股份有限公司因購置資產及資金運用之需，
    邀被告丁○○為連帶保證人，於民國94年9 月22日與原告簽
    立授信合約書申辦授信，約定授信金額以5,000,000 元為限
    ，授信期間自94年9 月28日起至97年9 月28日止，並約定任
    何一筆債務不依約清償本金或付息時，對債權人所負之一切
    債務，即行喪失期限之利益。嗣後訴外人效鴻科技股份有限
    公司於94年9 月28日持授信動用申請書，向原告申請撥貸金
    額5,000,000 元，約定利息按年息8%固定計算，並自借款日
    起，依年金法計算月付金，共分36期，按期平均攤還本息。
    詎系爭借款除獲償本金4,23,22,00元及至97年4 月28日止之
    利息外，尚餘欠款767,800 元及自97年4 月29日起算之利息
    ，該等欠款屢經催討均未清償，故訴外人效鴻科技股份有限
    公司已喪失期限利益，應即將欠款全數清償。而依最高法院
    88年度台上字第1302號判決意旨，被告丁○○既與原告簽訂
    授信合約書約定連帶保證案外人效鴻科技股份有限公司向原
    告貸得之5,000,000 元借款債務將依約清償，後因訴外人效
    鴻科技股份有限公司未依約還款，被告丁○○自應負連帶清
    償責任。
  (二)惟被告丁○○為免清償之責，竟於97年6 月11日將其所有如
    附表所示房地（下稱系爭房地）無償贈與被告乙○○，，並
    於97年6 月17日辦妥所有權移轉登記，且被告為前開行為時
    ，訴外人效鴻科技股份有限公司對原告之借款債務已於97
    年5 月28日屆清償期而未獲清償，是被告二人所為之上開無
    償債權行為及物權行為，致原告無法就開不動產追償，顯已
    損害原告就上開借款之債權。又本件被告丁○○因系爭房地
    所有權移轉行為，已積極的減少其財產，但並無減少其債務
    ，致使原告之債權受償困難，故被告間之無償債權行為與物
    權行為顯已有害於原告之債權（最高法院42年台上字第32 3
    號判例、民法第242 條、第244 條參照）。
  (三)對被告抗辯之陳述：
  1.被告乙○○未證明買賣關係：被告乙○○抗辯系爭房地是由
    其於78年間出資向其父即訴外人林金田購置所得。然其並未
    提出買賣之實質證據（例如：買賣契約及交付買賣價金之證
    明），實難以證明其間有買賣關係存在。縱被告等與訴外人
    林金田確有資金往來，然被告丁○○與乙○○為夫妻關係，
    訴外人林金田與被告乙○○為父女關係，吾人實無法窺知該
    資金之用途及對價關係。被告乙○○抗辯係其出資購屋，惟
    登記謄本上卻以買賣之名義登記為被告丁○○所有，此類交
    易型態不啻前所未見且與常理不合。就公眾可得知土地及建
    物登記謄本觀之，系爭房地是由被告丁○○於78年向訴外人
    林金田購買，並於97年以夫妻贈與之名義移轉登記予被告乙
    ○○。依登記公示原則，系爭房地於78年既以買賣之名義登
    記為被告丁○○所有，即應以被告丁○○為系爭房地之所有
    權人。
  2.按民法親屬編施行法第6 之1 條於85年9 月6 日修正生效一
    年後適用民法親屬編修正後之第1017條規定。倘如被告乙○
    ○所言，系爭房地是由其出資購置，然其不但未於民法親屬
    編施行法第6 之1 條期間屆滿前，為系爭房地所有權人之變
    更，就民法親屬編施行法第6 之1 條反面解釋而言，系爭不
    動產即為被告丁○○之婚後財產，是被告二人所為之上開無
    償債權行為及物權行為，顯已損害原告就借款債務之債權。
  (四)綜上所陳，爰依民法第244 條規定提起本訴，請求判決撤銷
    被告間就系爭房地所為之贈與暨所有權移轉行為，並塗銷所
    有權移轉登記。並聲明：如主文所示。
二、被告方面：
  (一)購屋資金來源：系爭房地為被告乙○○向父親林金田購買，
    借被告丁○○之名義登記，被告乙○○於68年2 月結婚前曾
    與父親林金田共同投資購買農地，當時的農地取得成本較低
    廉，在76年底臺灣房地產開始飛漲，又加上農地重割，就陸
    續獲利賣出，獲得一些資金，然後又投資寶來證券公司及證
    券買賣，顯示當年被告乙○○確實有能力自主一些經濟活動
    ，與被告丁○○無關。而77年間被告乙○○從小居住的日本
    式房子（即現今臺北縣三峽鎮○○街63巷1 號及3 號）與建
    商合作要拆掉重建，父親林金田分得3 號1 棟共5 層樓，他
    本無意出售，但因被告乙○○曾夢到往生的母親希望伊買下
    頂樓5 樓，所以伊才與父親商量，以低於市場價格，以1 坪
    65,000左右計價，一層約1,975,000 元，就以200 萬元計算
    ，購買4 樓及5 樓，總計400 萬元。當時口頭約定房子蓋好
    後先付200 萬元，餘以房屋貸款200 萬元給付。
  (二)付款流程：被告乙○○與伊父親的銀行往來大部分都是藉由
    彰化銀行，房子是在78年6 月蓋好，所以伊在同年6 月20日
    由彰化銀行松山分行匯款200 萬元，當年同銀行分行之間仍
    須以匯款方式或通匯，而超過200 萬元則匯費需多加10 元
    ，所以才會有支出2,000,040 元，根據建築物改良登記簿所
    登載，房子是在78年7 月6 日第一次登記取得使用執照，表
    示房子已蓋好，所以伊才會在這之前的6 月20日匯款，78年
    8 月11日伊父親林金田向地政事務所辦登記，因為需要公告
    ，所以在8 月底、9 月初，所有權人為林金田的權狀才會核
    發下來，核發後於9 月20日辦理買賣登記，9 月30日送件，
    權狀更名後，於78年10月7 日向農民銀行貸款200 萬元給付
    餘款，由於年代久遠，加上父親年紀老邁，當初匯款的單據
    均無保留，也曾向銀行調閱詳細匯款資料，均因超過保存年
    限已銷毀）。
  (三)系爭房地登記被告丁○○名義之原因：因為當時被告乙○
    ○名下有4 間房子，臺北市○○路180 巷75號2 樓（自己購
    買），臺北縣三峽鎮○○路349 號1 樓及同棟2 樓（父親贈
    與），花蓮縣北埔鄉1 間平房，加上被告丁○○想要出來創
    業，如果名下有房產，對其信用評等應有助益，所以才會用
    被告丁○○之名字登記。而在被告乙○○之年紀所受的家庭
    、社會教育都是以家庭和樂圓滿為主，加上有2 個小孩，所
    以只會想到將來那間房子要給小孩，完全不會想到萬一分開
    後的事，所以從沒想過修正後的民法跟伊有什麼關係。
  (四)購屋後房子的處理：購屋後，除了有一段時間被告丁○○將
    之當作辦公室使用，其他時間出租，所有出租事宜都委由被
    告乙○○之父親林金田辦理，甚至在4 樓房地出售時也全權
    委託父親辦理。如果是被告丁○○自購的房子，一般丈人根
    本不會負這麼大的責任
  (五)被告不是故意脫產：當初效鴻科技股份有限公司發生事情後
    ，被告乙○○接到銀行來函才知道有背書保證的事（當時被
    告丁○○都在大陸），被告乙○○直覺是伊自己的房子必須
    要還伊，所以手續辦好後是6 月17日，如果有意脫產，理應
    在過戶後馬上辦理貸款或高額設定給他人，在長達2 個月的
    時間做這些動作是綽綽有餘，不會讓銀行有機會在8 月14日
    查封伊的房子，伊之所有沒有這樣做，是因為房子本來就是
    自己買的，只是借被告丁○○的名字登記，如今只是要回自
    己的房子等語置辯。並聲明：原告之訴駁回。
三、得心證之理由：
  (一)原告主張訴外人效鴻科技股份有限公司邀同被告丁○○為連
    帶保證人，於民國94年9 月22日與原告簽立授信合約書，約
    定授信金額以5,000,000 元為限，授信期間自94年9 月28日
    起至97年9 月28日止，並約定任何一筆債務不依約清償本金
    或付息時，對債權人所負之一切債務，即喪失期限利益。嗣
    訴外人效鴻科技股份有限公司於94年9 月28日持授信動用申
    請書，向原告申請核撥貸款5,000,000 元，約定利息按年息
    8%固定計算，並自借款日起，依年金法計算月付金，共分36
    期，按期平均攤還本息。詎訴外人效鴻科技股份有限公司除
    清償本金4,23,22,00元及至97年4 月28日止之利息外，尚餘
    欠款767,800 元及自97年4 月29日起算之利息屢經催討均未
    清償，依約其債務視為全部到期。而如附表所示之房地原登
    記被告丁○○為所有權人，於97年6 月11日以夫妻贈與為原
    因，將所有權移轉登記予被告乙○○，經臺北縣樹林地政事
    務所於97年6 月17日將系爭房地所有權登記予被告乙○○，
    被告乙○○因而取得如附表所示房地所有權全部等事實，為
    被告所不爭執，並有原告所提出與所述相符且為被告所不爭
    執之授信合約書、授信動用申請書、放款帳務明細查詢表、
    臺北縣樹林地政事務所異動索引及如附表所示房地之土地登
    記第二類謄本等影本各1 份為證，堪信原告此部分主張為真
    實。
  (二)原告主張被告丁○○於97年6 月17日以贈與為原因，將如附
    表所示房地所有權移轉登記予其妻即被告乙○○，乃詐害債
    權之行為，依民法第244 條規定訴請撤銷回復原狀等語。被
    告則以前詞置辯。經查：
  1.按債務人所為之無償行為，有害及債權者，債權人得聲請法
    院撤銷之；債權人依第1 項或第2 項之規定聲請法院撤銷時
    ，得並聲請命受益人或轉得人回復原狀，民法第244 條第1
    項、第4 項定有明文。次按所謂害及債權者係指因債務人之
    行為，致債權不能獲得滿足，亦即因債務人所為之有償或無
    償行為，致其責任財產減少，使債權不能或難於獲得清償之
    狀態屬之。再按稱贈與者，謂當事人約定，一方以自己之財
    產無償給與他方，他方允受之契約，民法第406 條定有明文
    。
  2.被告二人雖辯稱系爭房地為被告乙○○向其父親即訴外人林
    金田購買，借被告丁○○之名義登記云云，並提出彰化商業
    銀行帳號0000000000號、戶名乙○○之活期儲蓄存款存摺影
    本1 紙及建築改良物登記簿影本1 份為證。惟查，觀諸被告
    提出之上開建築改良物登記簿及存摺影本，固記載系爭房地
    於78年8 月11日第一次所有權登記為林金田所有，林金田嗣
    於78年9 月30日以買賣為原因將所有權移轉登記予被告丁○
    ○所有；且被告乙○○之上開帳戶於78年6 月20日支出2,00
    0,040 元等內容，然被告始終未舉證證明該筆2,000,040 元
    之支出確係支付予訴外人林金田作為購買系爭房地之價金；
    且縱認被告乙○○確有支付2,000,040 元予訴外人林金田，
    然依被告乙○○上開所陳，伊與林金田曾共同投資農地買賣
    ，則被告乙○○該筆2,000,040 元之支出是否確係支付林金
    田購買系爭房地之價金，抑或為其他投資之金錢往來，亦非
    無疑問。另被告雖提出房屋租賃任契約書1 份，以證明系爭
    房屋係由林金田出租之事實，縱認此情屬實，惟被告乙○○
    、丁○○為訴外人林金田之女、婿，誼屬至親，訴外人林金
    田為被告丁○○處理系爭房屋出租事宜，並無異常之處，尚
    難以此遽認系爭房地即為被告乙○○所有。況縱認系爭房地
    確由被告乙○○出資購買，當初被告二人約定將系爭房地所
    有權登記為被告丁○○所有，其原因可能為借名登記、贈與
    等等情形，惟此俱應由被告負舉證責任。而本件被告始終未
    能舉證以實其說，其等以上開情詞置辯，尚難採信。
  3.查訴外人效鴻科技股份有限公司積欠原告767,800 元及自97
    年4 月29日起算之利息及違約金，經原告屢次催討均未清償
    ，而被告丁○○為其連帶保證人，業如前述，被告丁○○自
    應與效鴻科技股份有限公司就上開債務連帶負清償責任。詎
    被告丁○○竟於97年6 月17日以夫妻贈與為原因，將系爭房
    地所有權移轉登記予被告乙○○，被告丁○○之積極財產因
    而減少，顯有害於原告之債權，甚為顯然。
四、綜上所述，被告丁○○與乙○○間就系爭房地所為之贈與契
    約及以贈與為原因之所有權移轉行為，顯有害於原告之債權
    。從而，原告依法請求：(一)被告就附表所示之土地及建物，
    於民國九十七年六月十一日所為之贈與契約，及於民國九十
    七年六月十七日以贈與為原因所為之所有權移轉登記行為應
    予撤銷；(二)被告乙○○應將前項所有權移轉登記塗銷，為有
    理由，應予准許。
五、本件事證已臻明確，兩造其餘攻擊防禦方法及未經援用之證
    據，經審酌後，核與判決結果不生影響，爰不一一論述。
六、據上論結，本件原告之訴為有理由，爰依民事訴訟法第第78
    條、第85條第1 項前段，判決如主文。
中    華    民    國    97    年    12    月    9     日
                  民事第二庭    法  官  張筱琪
以上正本係照原本作成
如對本判決上訴，須於判決送達後20日內向本院提出上訴狀
中    華    民    國    97    年    12    月    9     日
                                書記官  楊璧華
┌────────────────────────────────────────────────┐
│附表（土地）：                                                                                  │
├─┬───────────────────────────┬─┬──────┬────┬────┤
│編│        土          地          坐          落        │地│面        積│        │        │
│  ├───┬────┬────┬────┬────────┤  ├──────┤權利範圍│備    考│
│號│縣  市│鄉鎮市區○   段   ○ ○  段 │  地        號  │目│  平方公尺  │        │        │
├─┼───┼────┼────┼────┼────────┼─┼──────┼────┼────┤
│１│臺北縣│ 三峽鎮 │  文化  │        │    74          │建│971.21      │萬分之  │        │
│  │      │        │        │        │                │  │            │246     │        │
├─┴───┴────┴────┴────┴────────┴─┴──────┴────┴────┤
│附表（建物）︰                                                                                  │
├─┬──┬───────┬───────┬──────┬─────────────┬──┬───┤
│編│ 建 │              │              │  建築式樣  │建  物  面  積（平方公尺）│權利│  備  │
│  │    │   建物門牌   │   基地坐落   │  主要建築  ├───────┬─────┤    │      │
│  │    │              │              │  材 料 及  │樓  層  面  積│ 附屬建物 │    │      │
│號│ 號 │              │              │  房屋層數  │合          計│用途及面積│範圍│  考  │
├─┼──┼───────┼───────┼──────┼───────┼─────┼──┼───┤
│１│157 │臺北縣三峽鎮和│臺北縣三峽鎮文│鋼筋混凝土造│第5 層：90.20 │陽台10.26 │全部│含共同│
│  │    │平街63巷3 號5 │化段74地號    │5層樓房     │合  計：90.20 │          │    │使用部│
│  │    │樓            │              │            │              │          │    │分建號│
│  │    │              │              │            │              │          │    │6125  │
│  │    │              │              │            │              │          │    │      │
└─┴──┴───────┴───────┴──────┴───────┴─────┴──┴───┘


司法院資訊處製作；財團法人民間司法改革基金會備份。
